【裁判字號】    90,上訴,1940
【裁判日期】    900808
【裁判案由】    違反商業會計法等
【裁判全文】
臺灣高等法院刑事判決                            九十年度上訴字第一九四號
    上  訴  人  臺灣臺北地方法院檢察署檢察官
    被      告  乙○○
右上訴人因被告違反商業會計法等案件，不服臺灣臺北地方法院八十九年度訴字第一
一四三號，中華民國九十年二月十五日第一審判決（起訴案號：臺灣臺北地方法院檢
察署八十九年度偵字第一三四八八號）提起上訴，本院判決如左：
    主      文
原判決撤銷。
乙○○公司負責人為納稅義務人以不正當方法逃漏稅捐，處有期徒刑貳月，如易科罰
金，以佰元折算壹日；又商業負責人，以明知為不實之事項，而填製會計憑證，處
拘役肆拾日，如易科罰金，以佰元折算壹日。
    事      實
一、乙○○係設台北市台北市大安區○○○路○段六七號一一樓之二國銘食品有限公
    司（下稱國銘公司，營業處所設於台北市○○區○○街八十九巷四號一樓）之負
    責人，為公司及商業負責人，負有據實報稅及填製各類所得扣繳暨免扣繳憑單會
    計憑證之義務。竟意圖逃漏稅捐，明知甲○○於民國（下同）八十七年六月至八
    月間僅在該公司支領薪資新台幣（下同）八萬五千元，竟囑由不知情之會計陳依
    萍，在該公司內虛偽記載甲○○八十七年間之薪資共三十萬元，並依此不實事項
    填製各類所得扣繳暨免扣繳憑單會計憑證，並據以製作該公司八十七年度營利事
    業所得稅結算申報書，將上開不實之薪資金額列為公司之成本，而向財政部台北
    市國稅局提出申報，以此不正當方法而逃漏該公司八十七年度營利事業所得稅二
    萬四千零二十九元，並致甲○○被課征較高之所得稅，足以生損害於甲○○及稅
    捐稽徵機關對於稅捐稽徵之正確性。
二、案經被害人甲○○訴由臺灣臺北地方法院檢察署檢察官偵查起訴。
    理      由
一、訊據被告乙○○矢口否認右揭違反稅捐稽徵法及填載不實會計憑證等犯行，辯稱
    ：當時是甲○○欲申請信用卡，要求公司會計出具三十萬元薪資所得證明，由會
    計陳依萍填寫後交由會計師處理，伊當時在南部並不知情云云。惟查：
（一）告訴人甲○○僅於八十七年六、七、八月任職於乙○○所營之國銘公司，實領
      薪資總額八萬五千元，業據告訴人指陳綦詳，被告乙○○亦不否認告訴人甲○
      ○實領薪資總額僅八萬五千元，惟國銘公司出具之各類所得扣繳暨免扣繳憑單
      及財政部台北市國稅局綜合所得稅核定通知書則列載告訴人甲○○八十七年度
      在國銘公司之薪資總額為三十萬元，此有前開扣繳暨免扣繳憑單及核定通知書
      附卷可參。
（二）證人陳依萍迭於偵查及原審審理時證稱：（八十七年度所得額是）老闆拿資料
      叫我寫，老闆叫我做我就做，不知甲○○要辦信用卡，是老闆叫我做的，我不
      知道有虛報薪資；甲○○的薪資當時是寫了三十萬元，是老闆乙○○要我將甲
      ○○薪資寫三十萬元... 等語，衡情公司會計僅係支領薪資，公司稅捐核課多
      寡，對其並無影響，自無須自動幫公司逃漏稅捐，所證聽從負責人指示為之，
      應可採信。再者公司負責人對於所僱之員工發放薪資多少？工作期間多久？乃
      企業經營核算成本之基本要件，且公司報稅時，攸關公司繳納稅捐多寡，被告
      係實際負責人，所經營之公司組織僅八人，焉有不知情而誤予報稅之可能，是
      被告辯稱不知情顯屬卸責之詞，不足採信，被告明知為不實事項而填製會計憑
      證，堪以認定。
（三）另經原審函查中國信託商業銀行股份有限公司（下稱中國信託銀行）及富邦商
      業銀行（下稱富邦銀行），告訴人於向前開二家銀行申請信用卡時，中國信託
      銀行僅需信用卡申請書、身份證影本及名片一張，富邦銀行僅需檢附申請書、
      身分證影本、全民健康保險卡影本等件，有前開二家銀行檢附聲請人之聲請資
      料在卷可憑，並無被告所辯需檢附其公司薪資證明之情形，自難援引為有利於
      被告之認定。
（四）被告乙○○浮報員工薪資所得二十一萬五千元，依所得稅法第一百十條第一項
      規定，逃漏營利事業所得稅額為二萬四千零二十九元，有財政部台北市國稅局
      八十九年十二月二十九日財北國稅審三字第八九○四八七○三號函在卷可憑，
      被告逃漏稅捐之犯行亦堪認定。
二、按「扣繳憑單」係商業本身有權製存，用以證明支薪及代扣或免扣所得稅事項之
    經過而為造具記帳憑證所根據之憑證，核屬商業會計法所定之內部原始商業「會
    計憑證」，被告填製不實之「各類所得扣繳暨免扣繳憑單」，持以向財政部國稅
    局申報，進而逃漏營利事業所得稅，核被告所為，係犯稅捐稽徵法第四十一條、
    第四十七條第一款，及商業會計法第七十一條第一款之罪。被告利用不知情之會
    計，填製不實之會計憑證，為間接正犯。另按商業會計法第七十一條第一款以明
    知為不實之事項，而填製會計憑證之罪，原即含有業務上登載不實之本質，不應
    再論以刑法第二百十六條、第二百十五條行使業務上登載不實文書罪（最高法院
    八十七年度台上字第一一號判決參照），公訴人認亦觸犯前開罪名，尚有未洽。
    第按公司為法人，公司負責人為自然人，二者在法律上並非同一人格主體。公司
    負責人為公司之代表，其為公司所為行為，應由公司負責。故公司負責人為公司
    以不正當方法逃漏稅捐，因納稅義務人為公司，其所觸犯稅捐稽徵法第四十一條
    罪之犯罪或受罰主體，仍為公司，而非公司負責人，僅因公司於事實上無從擔負
    自由刑之責任，基於刑事政策上之考慮，同法第四十七條第一款將納稅義務人之
    公司應處徒刑之規定，轉嫁於公司負責人。是公司負責人依該條款而適用徒刑之
    處罰，乃屬代罰之性質，並非因其本身之犯罪而負行為責任。又刑法第五十五條
    所規定之牽連犯，必須同一人犯一罪而其方法或結果行為另犯他罪名，始克相當
    ；亦即必須同一犯罪主體之二個以上犯罪行為間，具有目的與方法、或目的與結
    果之關係，始得從一重處罰。公司負責人為納稅義務人之公司以不正當方法逃漏
    稅捐，既非稅捐稽徵法第四十一條罪之犯罪或受罰主體，僅依同法第四十七條第
    一款之規定，代替公司受徒刑之處罰，自與其本身為犯罪主體所犯其他罪名如刑
    法第二百十六條、第二百十五條，商業會計法第七十一條第一款等罪間，不具牽
    連犯關係。依前揭說明，本件所涉稅捐稽徵法第四十一條之罪，其犯罪或受罰主
    體應為國銘公司，而非被告；此罪自與被告本身為犯罪主體所犯商業會計法第七
    十一條第一款以明知為不實之事項，而填製會計憑證罪之罪間，無牽連犯關係，
    而應併合處罰。
三、原審予以論科，固非無見，惟查原判決認被告所犯前開二罪間有方法結果之牽連
    關係，依刑法第五十五條規定從一重之商業會計法第七十一條第一款之以明知不
    實事項而填製會計憑證罪處斷，而未予將二罪分論併罰，容有未洽。檢察官上訴
    執此指摘原判決不當，為有理由，原判決既有可議而無可維持，自應撤銷改判。
    爰審酌被告之品行、犯罪之動機、目的、手段、逃漏稅捐之金額尚非巨額及被告
    犯罪後未能坦承犯行之態度等一切情狀，量處如主文所示之刑。又被告行為後，
    刑法第四十一條業已修正，並於九十年一月十日經總統公布，於九十年一月十二
    日生效，茲比較新舊法條文修正之結果，其中原舊法第四十一條「犯最重本刑為
    三年以下有期徒刑以下刑之罪，而受六月以下有期徒刑或拘役之宣告，因身體、
    教育、職業或家庭之關係，執行顯有困難，得以一元以上三元以下折算一日，易
    科罰金」之規定，已經修正之新法擴大得易科罰金之範圍，凡「所犯最重本刑為
    五年以下有期徒刑之罪」，符合前開與舊法相同之其他要件下，即得易科罰金，
    是適用新法即對被告原所犯最重本刑為有期徒刑五年以下之罪者，使其有易科罰
    金之適用，對被告而言，自較有利，依刑法第二條第一項前段之規定，即應適用
    裁判時之新修正刑法第四十一條第一項前段規定，並諭知其易科罰金之折算標準
    。
據上論斷，應依刑事訴訟法第三百六十九條第一項前段、第三百六十四條、第二百九
十九條第一項前段、稅捐稽徵法第四十一條、第四十七條第一款，商業會計法第七十
一條第一款，刑法第二條第一項前段、第十一條前段、修正後第四十一條第一項前段
，罰金罰鍰提高標準條例第二條，判決如主文。
本案經檢察官劉靜婉到庭執行職務。
中      華      民      國    九十      年      八      月      八      日
            臺灣高等法院刑事第十二庭
                                    審判長法  官  劉  景  星
                                          法  官  陳  博  志
                                          法  官  陳  志  洋
右正本證明與原本無異。
如不服本判決應於收受送達後十日內向本院提出上訴書狀，其未敘述上訴之理由者並
得於提起上訴後十日內向本院補提理由書（均須按他造當事人之人數附繕本）。
                                          書記官  蔡  佩  珊
中      華      民      國    九十      年      八      月       九     日
附錄：本判決論罪科刑法條全文
商業會計法第七十一條
商業負責人、主辦及經辦會計人員或依法受託代他人處理會計事務之人員有左列情事
之一者，處五年以下有期徒刑、拘役或科或併科新台幣十五萬元以下罰金：
一、以明知為不實之事項，而填製會計憑證或記入帳冊者。
稅捐稽徵法第四十一條
納稅義務人以詐術或其他不正當方法逃漏稅捐者，處五年以下有期徒刑、拘役或科或
併科新台幣六萬元以下罰金：
稅捐稽徵法第四十七條
本法關於納稅義務人、扣繳義務人及代徵人應處徒刑之規定，於左刑之人適用之：
一、公司法規定之公司負責人。


司法院資訊處製作；財團法人民間司法改革基金會備份。
